最高法院民事判決　　　　　　　　　 110年度台上字第2189號
上　訴　人　林寀志
訴訟代理人　張致祥律師
　　　　　　郭瓔滿律師
　　　　　　孫浩偉律師
上　訴　人　周怡君
　　　　　　合麟國際商業股份有限公司（下稱合麟公司）


被 上訴 人
兼 上一 人
法定代理人　周俊雄
上三人共同
訴訟代理人　呂秋𧽚律師
上列當事人間請求返還借款等事件，上訴人對於中華民國109年1
0月27日臺灣高等法院第二審判決（106 年度重上字第511號），
各自提起上訴，本院判決如下：
    主  文
原判決關於駁回上訴人周怡君在第一審之訴及其就請求給付逾新
臺幣一千萬元本息之上訴、駁回上訴人林寀志就命其給付新臺幣
六百八十七萬六千一百五十元本息之上訴、駁回上訴人合麟公司
之上訴，暨各該訴訟費用部分廢棄，發回臺灣高等法院。
其他上訴駁回。
第三審訴訟費用關於駁回其他上訴部分，由上訴人各自負擔。
    理  由
一、主觀預備之訴，以先位之訴有理由，為備位之訴之解除條件
    。即以先位之訴有理由判決確定時，該解除條件始告成就。
    是第二審如就先位原告之訴為其勝訴判決，在尚未確定前，
    備位原告之訴之訴訟繫屬並未消滅，經被告合法上訴時，備
    位原告之訴即生移審效力。上訴人周怡君以其為先位原告主
    張：伊與對造上訴人林寀志就原判決附表（下稱附表）1 編
    號2、3、10至14合計新臺幣（下同）700 萬元之匯款（下稱
    系爭匯款）有借貸關係；合麟公司以備位原告主張：倘周怡
    君之上開主張不可採，則系爭匯款為伊所貸與各情。原審就
    此部分為周怡君勝訴之判決，林寀志就該部分提起第三審上
    訴，該先位原告之訴即尚未確定。依上說明，合麟公司之訴
    亦生移審效力；且因原判決就此本不應為裁判部分，為駁回
    合麟公司上訴之諭知，而本院認林寀志上訴為有理由，該備
    位之訴部分，即應併予廢棄（詳後述），爰將合麟公司併列
    為上訴人。
二、周怡君主張：
  ㈠伊與對造上訴人林寀志原為夫妻，於民國102 年9月6日協議
    離婚。婚姻存續期間，林寀志分別於97年、99年向合作金庫
    商業銀行股份有限公司（下稱合庫銀行）借款4,400萬元、6
    00萬元（下分別稱甲借款、乙借款）為創業資金，伊以所有
    臺北市○○○路000巷00○0號10樓、10之3號10 樓房屋及坐
    落基地設定抵押權為其擔保，並擔任保證人。伊與林寀志於
    100 年10月31日簽訂協議書（下稱系爭協議書），約定上開
    借款由林寀志使用及清償本息。詎林寀志未按時繳付借款本
    息，伊以保證人身分代林寀志償還甲、乙借款利息共計75萬
    7,403元（下稱系爭借款利息）。
  ㈡林寀志於99年1月至101年10月間陸續向伊借款，由伊或指示
    合麟公司匯款共計2,865萬元予林寀志（詳如附表1所示）。
  ㈢林寀志簽發面額600萬元、票號BN0000000號、發票日101年1
    月3日之支票（下稱系爭支票），因跳票遭人求償，伊於101
    年10月19日提領570萬元贖回，即將該570萬元貸與林寀志（
    下稱系爭570萬元）。
  ㈣上開各筆款項亦均係林寀志無法律上原因而受利益，致伊受
    損害，應返還不當得利。是就系爭借款利息部分，依民法第
    749條、第179條規定；就附表1所示匯款、系爭570萬元部分
    ，依民法第478條、第179 條規定，求為命林寀志給付3,510
    萬7,403元本息之判決（周怡君就先位請求林寀志給付4,027
    萬8,470元本息經第一審判決敗訴部分，未聲明不服）。
三、合麟公司備位主張：倘周怡君就附表1編號1至3、10至14 所
    示匯款合計1,700 萬元之主張，為不可採，則該匯款係伊所
    貸與，林寀志應返還借款或不當得利等情。爰依民法第 478
    條、第179條規定，求為命林寀志如數給付本息之判決。
四、被上訴人周俊雄備位主張：伊經營之合麟公司於102年9月23
    日，匯款5,004萬1,690元至合庫銀行還款帳戶，清償甲、乙
    借款剩餘本息，扣除臺灣士林地方法院103年度重訴字第365
    號（下稱前案）判命林寀志給付之976萬3,220元外，尚餘4,
    027萬8,470元，係合麟公司未受委任，並無義務，為林寀志
    代償甲、乙借款本息，林寀志應償還費用或返還不當得利，
    合麟公司已將此部分請求權讓與伊等情，爰依民法第176 條
    第1項、第179條，求為命林寀志如數給付本息之判決。
五、林寀志辯以：
  ㈠伊與周怡君婚姻關係存續期間之家庭生活費用支出，視經濟
    能力分擔，原均由伊支付，惟於100 年後，伊因投資澳門合
    法賭場失利，家庭生活費用即由周怡君負擔。周怡君支付系
    爭借款利息、自行匯款或指示合麟公司匯款，均係支付家庭
    生活費用。
  ㈡甲、乙借款除包含周俊雄應給付伊處理土地事務之報酬外，
    亦用於家庭生活費用。系爭支票則為伊友人之投資款項，與
    借款、不當得利或無因管理等法律關係無涉。
  ㈢倘認周怡君對伊有債權存在，則以對周怡君之夫妻剩餘財產
    分配債權2,669萬9,348元為抵銷。
六、原審廢棄第一審關於命林寀志給付周怡君逾687萬6,150元本
    息部分，駁回周怡君在第一審之訴；維持第一審關於駁回周
    怡君2,435 萬元本息及合麟公司之訴，駁回各該上訴；並維
    持命林寀志依序給付周怡君、合麟公司、周俊雄687萬6,150
    元、1,000萬元、4,027萬8,470 元本息部分之判決，駁回其
    就該部分之上訴，理由如下：
  ㈠依林寀志所不爭執之事實，甲、乙借款契約及系爭協議書之
    記載觀之，堪認甲、乙借款係林寀志所申貸而為其債務。周
    怡君為該借款之保證人、連帶保證人，繳納借款利息共計75
    萬7,403 元，即代林寀志清償債務，得承受合庫銀行之地位
    ，請求林寀志如數給付。又林寀志無法律上原因受有債務消
    滅之利益，致周怡君受損害，得請求林寀志附加利息償還。
  ㈡綜合兩造之不爭執事項、周怡君之LINE簡訊通知、102年3月
    7 日之手寫書信內容，佐以林寀志曾以該書信為前案之證據
    資料，及帳戶歷史交易明細等件，參互以察，可見周怡君與
    林寀志就附表1編號2至15之匯款共計1,865 萬元之金錢交付
    ，成立消費借貸契約，周怡君得請求林寀志如數給付本息。
    惟附表1編號1之匯款，係合麟公司因消費借貸契約而交付予
    林寀志之1,000 萬元，得請求林寀志如數給付本息。至周怡
    君非貸與人，且未受損害，自不得請求。另周怡君就系爭匯
    款部分之先位之訴為勝訴，即毋庸審究合麟公司該部分之備
    位之訴。
  ㈢周怡君固執有系爭支票，且曾於101 年10月19日自渣打國際
    商業銀行股份有限公司（下稱渣打銀行）帳戶提領570 萬元
    ，然無法證明其提領款項之用途為贖回系爭支票、或周怡君
    與林寀志就此有借貸意思合致。另訴外人田震宇雖執系爭支
    票為證物，聲請對林寀志核發支付命令獲准，於林寀志提出
    異議後，田震宇未補繳裁判費而遭裁定駁回起訴，惟其原因
    萬端，不能推認係因周怡君貸與林寀志570 萬元之故。故周
    怡君請求林寀志給付570萬元本息，尚非可採。
  ㈣周怡君於基準日之現存婚後財產，為存款13萬0,102 元、股
    票、出資額552萬5,000元，及對林寀志之代償借款利息求償
    債權75萬7,403元、借款債權1,865萬元，共計2,506萬2,505
    元。而林寀志於基準日之現存婚後財產合計5,336 元，現存
    婚後債務至少有對合麟公司之借款1,000 萬元，因負債大於
    資產而以零元計算。是依民法第1030條之1第1項規定，周怡
    君、林寀志之剩餘財產差額為2,506萬2,505元，林寀志得向
    周怡君請求分配剩餘財產1,253萬1,253元。
  ㈤林寀志之剩餘財產分配債權，依匯款時間順序，抵銷周怡君
    之借款債權本金，即附表1編號2至5及編號6之53萬1,253 元
    ，而消滅此部分借款債權，尚餘編號6之46萬8,747元，及編
    號7至15之借款債權565萬元，即周怡君尚有借款債權611萬8
    ,747 元、系爭借款利息債權75萬7,403元，總計687萬6,150
    元。
  ㈥合麟公司於102年9月23日匯款5,004萬1,690元，以清償甲、
    乙借款本金5,000 萬元及至該日之利息，為兩造所不爭執。
    林寀志為該借款之借款人，應負清償本息義務，因合麟公司
    之清償，無法律上原因受有債務消滅之利益，自應返還不當
    得利予合麟公司。合麟公司將該返還請求權讓與周俊雄，是
    除周俊雄於前案請求之976萬3,220元本息外，林寀志尚應給
    付餘款4,027萬8,470元本息。又林寀志受託處理周俊雄之新
    北市三重區土地合夥事務，已取得報酬1,000 萬元，另就桃
    園市龍潭區土地合夥事務部分，林寀志則未證明與周俊雄間
    有委任報酬約定。況甲借款係林寀志為投資而借貸，與委任
    報酬無關，可見林寀志所辯：甲借款為其受周俊雄委託處理
    土地事務之報酬云云，不足採信。
  ㈦從而，周怡君依民法第749條、第179條、第478 條規定，請
    求林寀志給付687萬6,150元，及其中75萬7,403元自105 年1
    月14日起，其餘部分自同年2月14 日起算法定遲延利息；合
    麟公司、周俊雄分別依民法第478條、第179條規定，依序請
    求林寀志給付1,000萬元、4,027萬8,470 元本息，為有理由
    ，應予准許。至周怡君、合麟公司逾上開範圍之請求，則無
    理由，不應准許。
七、本院判斷：
  ㈠廢棄發回（周怡君請求林寀志給付逾1,000 萬元本息【即請
    求林寀志給付2,510萬7,403元本息】，及合麟公司請求林寀
    志給付700萬元本息）部分：
  ⒈主張法律關係存在之當事人，固應就該法律關係發生所須具
    備之要件事實，負舉證責任。惟法院就兩造爭議之待證事實
    真偽，應斟酌全辯論意旨及調查證據結果，以為認定，不得
    違背論理及經驗法則，此觀民事訴訟法第222條第1項本文、
    第3 項規定自明。所謂全辯論意旨，舉凡辯論主義範圍內，
    言詞辯論中影響法院心證之一切訴訟資料均屬之。且應綜合
    全部證據之價值為判斷，以形成心證，而非單獨分離各個證
    據為評價。
  ⒉田震宇曾以系爭支票為證物，聲請對林寀志核發支付命令；
    周怡君執有系爭支票，且於101 年10月19日自渣打銀行帳戶
    提領570 萬元等事實，為原審所認定。佐以周怡君所稱：系
    爭支票面額600萬元，伊跟田震宇殺價30萬元，以570萬元成
    交；林寀志所陳：該支票係因其投資賭場發生糾紛，田震宇
    暴力討債所取得；系爭支票退票日為同年10 月2日，田震宇
    於同月間聲請支付命令各節（分見臺灣臺北地方法院卷46頁
    、一審卷222、343、387 頁）。倘若屬實，衡諸論理及一般
    經驗法則，依周怡君提領金額與系爭支票面額相近、提領日
    期與田震宇聲請支付命令之日期密接、周怡君取得系爭支票
    占有等情形，參互觀之，則周怡君主張代林寀志清償系爭支
    票票款而取得該支票，似非全然無據。此攸關其得否請求系
    爭570 萬元，自有再為調查審認之必要。原審逕以田震宇遭
    裁定駁回起訴之原因萬端，不能推認因周怡君貸與林寀志款
    項之故，進而就此部分為周怡君不利之判斷，除不適用上開
    規定及法則外，並有未記載周怡君上開占有系爭支票原因意
    見之不備理由違法。
  ⒊無法律上之原因而受利益，致他人受損害者，應返還其利益
    ；保證人向債權人為清償後，於其清償之限度內，承受債權
    人對於主債務人之債權。民法第179條前段、第749條本文各
    有明定。查甲、乙借款係林寀志之債務，周怡君則為該借款
    之保證人、連帶保證人，因代林寀志清償系爭借款利息，得
    承受合庫銀行之地位，請求林寀志如數給付等情，既為原審
    所認定。則林寀志之系爭借款利息債務，即由合庫銀行移轉
    至周怡君，豈能謂林寀志受有消滅該債務之利益？原審認周
    怡君得依不當得利規定，請求林寀志償還系爭借款利息之附
    加利息，亦屬不當適用上開法規。
  ⒋周怡君得否請求系爭570 萬元、系爭借款利息之附加利息，
    涉及周怡君、林寀志各自之婚後財產範圍，及其剩餘財產差
    額，而此部分金額究為若干，既欠明瞭，本院無從審酌，自
    應將原審駁回周怡君在第一審之訴、逾1,000 萬元本息之上
    訴，及林寀志對周怡君之上訴全部廢棄（即周怡君請求林寀
    志給付2,510萬7,403元本息部分），由事實審法院調查審理
    後定之。又原審既認周怡君就系爭匯款部分之先位之訴勝訴
    ，毋庸審究合麟公司該部分之備位之訴，竟諭知駁回合麟公
    司該部分上訴，不僅理由矛盾，且周怡君之先位之訴有無理
    由，尚待事實審判斷，合麟公司之備位之訴，經原審為其敗
    訴之判決，同屬無可維持，應併予廢棄移審至原法院。
  ⒌上訴人之上訴論旨，各自指摘關此部分之原判決違背法令，
    求予廢棄，非無理由。
  ㈡駁回上訴（即周怡君、合麟公司請求林寀志給付1,000 萬元
    本息，與周俊雄請求林寀志給付4,027萬8,470元本息）部分
    ：
    原審就此部分，本於取捨證據、認定事實及解釋契約之職權
    行使，綜合相關事證，並斟酌全辯論意旨，以上述理由認定
    ：附表1編號1之1,000 萬元匯款，係合麟公司因其與林寀志
    間之消費借貸契約而交付，周怡君非貸與人，且未受損害，
    自不得依民法第478條、第179條規定為請求。另合麟公司將
    其對林寀志之不當得利返還請求權讓與周俊雄，是除周俊雄
    於前案請求之976萬3,220元本息外，林寀志尚應給付餘款4,
    027萬8,470元本息。從而，合麟公司、周俊雄分別依民法第
    478條、第179條規定，依序請求林寀志給付1,000萬元、4,0
    27萬8,470 元本息，為有理由，應予准許，並說明其餘攻擊
    方法及所提證據，經斟酌後，不足影響判決結果等情，而維
    持第一審所為周怡君、林寀志上揭敗訴判決部分，駁回其上
    訴，經核並無違誤。上訴人之上訴論旨（周怡君就此該1,00
    0 萬元之請求部分雖聲明廢棄，但未提出上訴理由），各自
    指摘原判決關此部分為不當，聲明廢棄，即無理由。
八、結論：本件上訴均為一部有理由、一部無理由。依民事訴訟
    法第477條第1項、第478條第2項、第481條、第449 條第1項
    、第78條，判決如主文。
中    華    民    國   110    年    10    月    6     日
                      最高法院民事第三庭
                          審判長法官  沈  方  維  
                                法官  張  競  文  
                                法官  陳  麗  芬  
                                法官  方  彬  彬  
                                法官  鍾  任  賜  
本件正本證明與原本無異
                                      書  記  官
中    華    民    國   110    年    10    月    19    日